ACORDAO-COMPLETO-2441008

ACÓRDÃO 13300/2020 ATA 42/2020 - SEGUNDA CÂMARA

VISTOS, relatados e discutidos estes autos referentes à Tomada de Contas Especial instaurada pelo Fundo Nacional de Desenvolvimento da Educação - FNDE, em nome do Sr. Aércio José de Noronha, Prefeito do Município de Caetés/PE, no período de 2009-2012, em razão da omissão no dever de prestar contas dos recursos repassados ao município no âmbito do Programa Dinheiro Direto na Escola - Plano de Desenvolvimento da Escola - PDDE/PDE, no exercício de 2012. 
ACORDAM os Ministros do Tribunal de Contas da União, reunidos em sessão da 2ª Câmara, ante as razões expostas pelo Relator, em:
9.1. com fundamento nos arts. 1º, inciso I, 16, inciso III, alíneas a e c, 19, caput, e 23, inciso III, da Lei 8.443/1992, julgar irregulares as contas do Sr. Aércio José de Noronha e condená-lo ao pagamento das quantias a seguir indicadas, acrescidas da atualização monetária e dos juros de mora, calculados a partir das datas especificadas até a efetiva quitação, fixando-lhe o prazo de 15 (quinze) dias, a contar do recebimento da notificação, para que comprove, perante o Tribunal (art. 214, inciso III, alínea a, do Regimento Interno/TCU) , o recolhimento da dívida ao Fundo Nacional de Desenvolvimento da Educação - FNDE, nos termos da legislação em vigor:
	Valor (R$) 
	Data

	15.676,80
	3/7/2012

	17.543,20
	3/7/2012

	60.749,00
	3/7/2012

	6.534,30
	3/7/2012

	6.312,60
	3/7/2012

	1.102,00
	20/8/2012

	4.435,60
	20/8/2012

	2.217,80
	21/8/2012

	2.204,00
	21/8/2012

	34.800,00
	24/10/2012

	13.000,00
	30/10/2012

	12.994,10
	6/11/2012

9.2. aplicar ao Sr. Aércio José de Noronha a multa, prevista no art. 57 da Lei 8.443/1992, no valor de R$ 30.000,00 (trinta mil reais) , fixando-lhe o prazo de 15 (quinze) dias, a contar da notificação, para que comprove, perante o Tribunal (art. 214, inciso III, alínea a, do Regimento Interno/TCU) , o recolhimento da dívida aos cofres do Tesouro Nacional, atualizada monetariamente desde a data deste Acórdão até a do efetivo recolhimento, se for paga após o vencimento, na forma da legislação em vigor;
9.3. autorizar, caso requerido, nos termos do art. 26 da Lei 8.443/1992, o parcelamento das dívidas  em até 36 (trinta e seis) parcelas mensais e sucessivas, sobre as quais incidirão os correspondentes acréscimos legais (débito: atualização monetária e juros de mora; multa: atualização monetária) , esclarecendo ao responsável que a falta de pagamento de qualquer parcela importará no vencimento antecipado do saldo devedor (art. 217, § 2º, inciso II, do Regimento Interno/TCU) , sem prejuízo das demais medidas legais;   
9.4. autorizar, desde logo, a cobrança judicial das dívidas a que se referem os subitens 9.1 e 9.2 acima, caso não atendida a notificação, com base no art. 28, inciso II, da Lei 8.443/1992;
9.5. remeter cópia deste Acórdão à Procuradoria da República no Estado de Pernambuco, com fundamento no art. 16, § 3º, da Lei 8.443/1992 e no art. 209, § 7º, do Regimento Interno/TCU.

Tomada de Contas Especial instaurada em razão da omissão no dever de prestar contas de recursos públicos repassados a município no âmbito do Programa Dinheiro Direto na Escola.

Segunda Câmara

Município de Caetés/PE.

3. Responsável: Aércio José de Noronha (XXX.937.364-XX).

Ana Arraes (Presidente).

13.1. Ministros presentes: Ana Arraes (Presidente), Augusto Nardes, Aroldo Cedraz e Raimundo Carreiro.
13.2. Ministra que alegou impedimento na Sessão: Ana Arraes (Presidente).
13.3. Ministros-Substitutos presentes: Marcos Bemquerer Costa (Relator) e André Luís de Carvalho.

MARCOS BEMQUERER

Trata-se da Tomada de Contas Especial instaurada pelo Fundo Nacional de Desenvolvimento da Educação - FNDE, em nome do Sr. Aércio José de Noronha, Prefeito de Caetés/PE, no período de 2009-2012, em razão da omissão no dever de prestar contas dos recursos repassados ao mencionado município no âmbito do Programa Dinheiro Direto na Escola - Plano de Desenvolvimento da Escola - PDDE/PDE, durante o exercício de 2012.
2.	A entrega da prestação de contas dos recursos do PDDE/2012 ao FNDE deveria ter ocorrido até 30/4/2013 (peça 16, p. 1) .   
3.	A seguir, reproduzo, com alguns ajustes de forma, excerto da instrução da peça 39, em que a matéria destes autos foi assim historiada e analisada na SecexTCE:  
"HISTÓRICO
2. Para execução do PDDE/2012 o FNDE repassou ao Município de Caetés/PE o valor total de R$ 177.569,40, conforme Ordens Bancárias acostada à peça 2 e 16, a seguir relacionadas, cumprindo observar, quanto à data de origem do débito, que, em consonância com o art. 9º, inciso I, da IN/TCU 71/2012, considerou-se como sendo as datas referentes às ordens bancárias, uma vez que, nos extratos apresentados à peça 5, não foram localizados todos os valores delas:
	Valor (R$) 
	Data

	15.676,80
	28/6/2012

	17.543,20
	28/6/2012

	60.749,00
	28/6/2012

	6.534,30
	28/6/2012

	6.312,60
	28/6/2012

	1.102,00
	15/8/2012

	4.435,60
	15/8/2012

	2.217,80
	16/8/2012

	2.204,00
	16/8/2012

	34.800,00
	19/10/2012

	13.000,00
	25/10/2012

	12.994,10
	31/10/2012

3. Foi dada oportunidade de defesa ao responsável, tendo em vista o Ofício 18.851/2016 do FNDE, devolvido conforme Aviso de Recebimento - AR (peça 9) e o Edital de Notificação 67, de 10/10/2016 (peça 8) .
4. Em 6/6/2017, foi emitido pelo FNDE o Relatório de TCE 309/2017 (peça 16) , que apurou dano ao erário no valor de R$ 177.569,40, e a responsabilidade do Sr. Aércio José de Noronha, cabendo destacar as seguintes informações deste Relatório:
4.1. O ex-Prefeito Aércio José de Noronha (gestão 2009/2012) foi o responsável pela gestão dos recursos federais recebidos à conta do PDDE/2012 e, no entanto, não tomou as medidas para a comprovação de sua devida utilização;
4.2. Não há que se falar em corresponsabilidade, pois apesar do prazo para prestação de contas ter se encerrado em 30/4/2013, durante o período de gestão do Sr. Armando Duarte de Almeida (gestão 2013/2016) , este adotou as medidas legais cabíveis, visando à proteção do patrimônio público, conforme representação protocolizada junto ao Ministério Público Federal (peça 16, p. 3, item 8) . 
5. Entre 7/11/2017 e 13/11/2017, a Controladoria-Geral da União expediu o Relatório de Auditoria, o Certificado de Auditoria e o Parecer do Dirigente do Órgão de Controle Interno - referência 1074/2017-CGU (peças 17, 18 e 19) , todos pela irregularidade das contas, em consonância com as informações contidas no Relatório do Tomador de Contas e, em 4/12/2017, foi proferido o Pronunciamento Ministerial atestando conhecimento das irregularidades (peça 20) .
6. Em atendimento ao item 9.4 do Acórdão 1772/2017-TCU-Plenário, Relator Ministro-Substituto Augusto Sherman Cavalcanti, informa-se que foi efetuada pesquisa no sistema processual do TCU, e que foi encontrado débito imputável ao responsável em outro processo em tramitação no Tribunal: TC Processo 034.617/2017-5.
ANÁLISE DOS PRESSUPOSTOS DE PROCEDIBILIDADE DA IN/TCU 71/2012
7. Verificou-se que não houve o transcurso de mais de dez anos desde o fato gerador sem que tenha havido a notificação do responsável pela autoridade administrativa federal competente (art. 6º, inciso II, c/c art. 19, da IN/TCU 71/2012, modificada pela IN/TCU 76/2016) , uma vez que os recursos foram transferidos no exercício de 2012 (peça 2) , a omissão na prestação de contas se concretizou em 30/4/2013 (peça 16, p. 3) , e o responsável foi notificado sobre as irregularidades pela autoridade administrativa competente por meio do Edital de Notificação 67, de 10/10/2016 (peça 8) .
8. Verificou-se que o valor atualizado do débito apurado sem juros, em 1º/1/2017, é superior a R$ 100.000,00, na forma estabelecida nos arts. 6º, inciso I, e 19, da IN/TCU 71/2012, modificada pela IN/TCU 76/2016.
9. A tomada de contas especial estava, assim, devidamente constituída e em condição de ser instruída.
10. Na instrução inicial (peça 23) , analisando-se os documentos nos autos, concluiu-se pela necessidade de realização da citação/audiência do responsável, nestes termos:
a) realizar a citação do Sr. Aércio José de Noronha (CPF XXX.937.364-XX) , ex-Prefeito de Caetés/PE (Gestão 2009-2012) , com fundamento nos arts. 10, § 1º, e 12, incisos I e II, da Lei 8.443/1992 c/c o art. 202, incisos I e II, do RI/TCU, para, no prazo de quinze dias, apresentar alegações de defesa quanto à irregularidade detalhada a seguir a seguir/ou recolham aos cofres do Fundo Nacional de Educação (FNDE) a quantia abaixo indicada, atualizada monetariamente a partir da respectiva data até o efetivo recolhimento, abatendo-se na oportunidade a quantia eventualmente ressarcida, na forma da legislação em vigor:
a.1)  Irregularidade: não comprovação da boa e regular aplicação dos recursos federais repassados ao município de Caetés/PE, em face da omissão no dever de prestar contas dos valores transferidos, no âmbito do PDDE/2012.
a.2) Conduta: omitir-se no dever de prestar contas dos valores transferidos pelo Fundo Nacional de Educação (FNDE) , por meio do PDDE/2012, ao Município de Caetés/PE, cujo prazo para apresentação das contas expirou em 30/4/2013;
a.3) Nexo de causalidade: a não prestação de contas dos recursos do PDDE/2012 redundou na impossibilidade de verificar se os objetivos propostos pelo programa foram atingidos;
a.4) Culpabilidade: não é possível afirmar que houve boa-fé do responsável; é razoável afirmar que era possível ao responsável ter consciência da ilicitude dos atos que praticou; é razoável afirmar que era exigível do responsável conduta diversa daquela que ele adotou, consideradas as circunstâncias que o cercava, pois o responsável deveria atuar no exercício de suas missões públicas e na devida execução do objeto pactuado, obedecendo aos termos da Resolução/FNDE 7, de 12/4/2012, e legislação aplicável; em face do exposto, é de se concluir que a conduta do responsável é culpável, ou seja, reprovável, razão por que ele deve ser citado a fim de se avaliar se merece ser apenado com a aplicação de pena de multa;
a.5) Dispositivos violados: Constituição Federal art. 37, caput, c/c art. 70, parágrafo único; Decreto-Lei 200/1967, art. 93; Resolução/FNDE 7 de 12/4/2012;
a.6) Valor e data original do débito:
	Valor (R$) 
	Data

	15.676,80
	28/6/2012

	17.543,20
	28/6/2012

	60.749,00
	28/6/2012

	6.534,30
	28/6/2012

	6.312,60
	28/6/2012

	1.102,00
	15/8/2012

	4.435,60
	15/8/2012

	2.217,80
	16/8/2012

	2.204,00
	16/8/2012

	34.800,00
	19/10/2012

	13.000,00
	25/10/2012

	12.994,10
	31/10/2012

a.7) Valor do débito atualizado até 22/6/2018 (peça 22) : R$ 252.869,65
b) esclarecer ao responsável citado, que:
b.1) o recolhimento tempestivo do débito somente saneará o processo caso seja reconhecida a sua boa-fé e não se constate outra irregularidade nas contas, nos termos do art. 12, inciso VI, da Resolução/TCU 170/2004;
b.2) a demonstração da correta aplicação dos recursos, perante este Tribunal, deve ocorrer por meio da apresentação de documentação probatória das despesas efetuadas, tais como notas fiscais, recibos, processos de pagamento, extratos bancários da conta específica (recursos federais transferidos e contrapartida) e da aplicação financeira, processos licitatórios, contratos e termos de adjudicação e homologação, bem como documentos que comprovem a execução do objeto do convênio; e
b.3) o não atendimento à citação implicará revelia, para todos os efeitos, dando-se prosseguimento ao processo, conforme o disposto no art. 12, inciso VII, da Resolução/TCU 170/2004.
b.4) caso venha a ser condenado pelo Tribunal, o débito ora apurado será acrescido de juros de mora, nos termos do § 1º do art. 202 do RI/TCU;
c) realizar a audiência do Sr. Aércio José de Noronha (CPF XXX.937.364-XX) , ex-Prefeito de Caetés/PE (Gestão 2009-2012) , com fundamento nos arts. 10, § 1º, e 12, incisos I e III, da Lei 8.443/1992, c/c o art. 202, incisos I e III, do RI/TCU, para que, no prazo de quinze dias, apresente razões de justificativa quanto à omissão no dever de prestar contas dos recursos federais recebidos, no âmbito do PDDE/2012, cujo prazo encerrou-se em 30/4/2013;
c.1)  Irregularidade: não permitir a comprovação da boa e regular aplicação dos recursos federais repassados ao município de Caetés/PE, em face da omissão no dever de prestar contas dos valores transferidos, no âmbito do PDDE/2012;
c.2) Conduta: não disponibilizar as condições materiais mínimas e necessárias para que o seu sucessor pudesse apresentar a prestação de contas do PDDE/2012, tais como notas fiscais, recibos, processos de pagamento, extratos bancários da conta específica (recursos federais transferidos e contrapartida) e da aplicação financeira, processos licitatórios, contratos e termos de adjudicação e homologação, bem como documentos que comprovem a execução do objeto, cujo prazo encerrou-se em 30/4/2013;
c.3) Nexo de causalidade: a não disponibilização da documentação necessária redundou na impossibilidade da prestação de contas dos recursos do PDDE/2012 pelo Sr. Armando Duarte de Almeida [prefeito sucessor], em 30/4/2013;
c.4) Culpabilidade: não é possível afirmar que houve boa-fé do responsável; é razoável afirmar que era possível ao responsável ter consciência da ilicitude dos atos que praticou; é razoável afirmar que era exigível do responsável conduta diversa daquela que ele adotou, consideradas as circunstâncias que o cercava, pois o responsável deveria atuar no exercício de suas missões públicas e na devida execução do objeto pactuado, obedecendo aos termos da Resolução/FNDE 7, de 12/4/2012, e legislação aplicável; em face do exposto, é de se concluir que a conduta do responsável é culpável, ou seja, reprovável, razão por que ele deve ser ouvido em audiência a fim de se avaliar se merece ser apenado com a aplicação de pena de multa;
c.5) Dispositivos violados: Constituição Federal art. 37, caput, c/c art. 70, parágrafo único; Decreto-Lei 200/1967, art. 93; Resolução/FNDE 7 de 12/4/2012;
d) esclarecer ao responsável ouvido em audiência, que:
d.1) a omissão inicial no dever de prestar contas, caso não justificada, poderá ensejar o julgamento pela irregularidade das contas e a aplicação das multas previstas no art. 58 da Lei 8.443/1992, nos termos do art. 16, inciso III, alíneas 'a' e 'b', da mesma norma, independentemente da comprovação da boa e regular aplicação dos recursos no objeto pactuado;
d.2) o não atendimento à audiência implicará revelia, para todos os efeitos, dando-se prosseguimento ao processo, conforme o disposto no art. 12, inciso VII, da Resolução/TCU 170/2004.
11. Em cumprimento ao pronunciamento da Unidade (peça 25) , foi efetuada a citação/audiência do responsável, como segue abaixo:
	Ofício
	Data de Recebimento do Ofício
	Nome do Recebedor do Ofício
	Observação
	Fim do Prazo para Defesa

	3059/2018-TCU/Secex-TCE (peça 29) , de 20/11/2018
			AR e Ofício devolvidos como 'não procurado' (peças 29, 33 e 34) 
	
	3058/2018-TCU/Secex-TCE (peça 30) , de 20/11/2018
	7/12/2018, conforme AR de peça 31
	Marcelo Silva
	Ofício entregue no endereço do responsável, conforme pesquisa na peça 37
	23/12/2018

12. Transcorrido o prazo regimental, o Sr. Aércio José de Noronha permaneceu silente, devendo ser considerado revel, nos termos do art. 12, § 3º, da Lei 8.443/1992.
EXAME TÉCNICO
Da validade das notificações
13. Preliminarmente, cumpre tecer breves considerações sobre a forma como são realizadas as comunicações processuais no TCU. A esse respeito, destacam-se o art. 179 do Regimento Interno/TCU (Resolução 155, de 4/12/2002) e os arts 3º e 4º, inciso III, § 1º, da Resolução/TCU 170, de 30 de junho de 2004, in verbis:
'Art. 179. A citação, a audiência ou a notificação, bem como a comunicação de diligência, farse-ão:
I - mediante ciência da parte, efetivada por servidor designado, por meio eletrônico, fac-símile, telegrama ou qualquer outra forma, desde que fique confirmada inequivocamente a entrega da comunicação ao destinatário;
II - mediante carta registrada, com aviso de recebimento que comprove a entrega no endereço do destinatário;
III - por edital publicado no Diário Oficial da União, quando o seu destinatário não for localizado.' [Regimento Interno/TCU]
 'Art. 3º As comunicações serão dirigidas ao responsável, ou ao interessado, ou ao dirigente de órgão ou entidade, ou ao representante legal ou ao procurador constituído nos autos, com poderes expressos no mandato para esse fim, por meio de:
I - correio eletrônico, fac-símile ou telegrama;
II - servidor designado;
III - carta registrada, com aviso de recebimento;
IV - edital publicado no Diário Oficial da União, quando o seu destinatário não for localizado, nas hipóteses em que seja necessário o exercício de defesa.
Art. 4º. Consideram-se entregues as comunicações:
I - efetivadas conforme disposto nos incisos I e II do artigo anterior, mediante confirmação da ciência do destinatário;
II - realizadas na forma prevista no inciso III do artigo anterior, com o retorno do aviso de recebimento, entregue comprovadamente no endereço do destinatário;
III - na data de publicação do edital no Diário Oficial da União, quando realizadas na forma prevista no inciso IV do artigo anterior.
§ 1º O endereço do destinatário deverá ser previamente confirmado mediante consulta aos sistemas disponíveis ao Tribunal ou a outros meios de informação, a qual deverá ser juntada ao respectivo processo.' [Resolução/TCU 170/2004].
14. Portanto, temos que a validade da citação via postal não depende de que o aviso de recebimento seja assinado pelo próprio destinatário da comunicação, o que dispensa, no caso em tela, a entrega do AR em 'mãos próprias'. A exigência da norma é no sentido de o Tribunal verificar se a correspondência foi entregue no endereço correto, residindo aqui a necessidade de certeza inequívoca.
15. Não é outra a orientação da jurisprudência do TCU, conforme se verifica dos julgados a seguir transcritos:
'São válidas as comunicações processuais entregues, mediante carta registrada, no endereço correto do responsável, não havendo necessidade de que o recebimento seja feito por ele próprio.' (Acórdão 3648/2013-TCU-Segunda Câmara, Relator Ministro José Jorge) ;
'É prescindível a entrega pessoal das comunicações pelo TCU, razão pela qual não há necessidade de que o aviso de recebimento seja assinado pelo próprio destinatário. Entregandose a correspondência no endereço correto do destinatário, presume-se o recebimento da citação.' (Acórdão 1019/2008-TCU-Plenário, Relator Ministro Benjamin Zymler) ;
'As comunicações do TCU, inclusive as citações, deverão ser realizadas mediante Aviso de Recebimento - AR, via Empresa Brasileira de Correios e Telégrafos, bastando para sua validade que se demonstre que a correspondência foi entregue no endereço correto.' (Acórdão 1526/2007-TCU-Plenário, Relator Ministro Aroldo Cedraz) .
16. A validade do critério de comunicação processual do TCU foi referendada pelo Supremo Tribunal Federal, nos termos do julgamento do MS-AGR 25.816/DF, por meio do qual se afirmou a desnecessidade da ciência pessoal do interessado, entendendo-se suficiente a comprovação da entrega do AR no endereço do destinatário:
'EMENTA: AGRAVO REGIMENTAL. MANDADO DE SEGURANÇA. DESNECESSIDADE DE INTIMAÇÃO PESSOAL DAS DECISÕES DO TRIBUNAL DE CONTAS DA UNIÃO. ART. 179 DO REGIMENTO INTERNO DO TCU. INTIMAÇÃO DO ATO IMPUGNADO POR CARTA REGISTRADA, INICIADO O PRAZO DO ART. 18 DA LEI 1.533/51 DA DATA CONSTANTE DO AVISO DE RECEBIMENTO. DECADÊNCIA RECONHECIDA. AGRAVO IMPROVIDO.
O envio de carta registrada com aviso de recebimento está expressamente enumerado entre os meios de comunicação de que dispõe o Tribunal de Contas da União para proceder às suas intimações.
O inciso II do art. 179 do Regimento Interno do TCU é claro ao exigir apenas a comprovação da entrega no endereço do destinatário, bastando o aviso de recebimento simples.'
17. No caso vertente, o ofício de citação do responsável foi encaminhado ao endereço constante da pesquisa de peça 37, e sua entrega no endereço indicado pelo RENACH, em 7/12/2018, ficou comprovada (peça 31) , cumprindo destacar que, apesar do referido ofício ter sido devolvido posteriormente, em 7/1/2019, com a informação 'mudou-se' (peça 32) , o endereço está correto (Rua Bruno Veloso, nº 257, apto. 1602, Boa Viagem, CEP 51021-280, Recife/PE) .
18. Para corroborar tal constatação, registra-se que, no TC Processo 034.617/2017-5, também de responsabilidade do Sr. Aércio José de Noronha, ele foi notificado nesse mesmo endereço, obtido junto ao RENACH, conforme peças 51 e 53-54 daqueles autos.
19. Apesar de regularmente citado, o responsável deixou transcorrer in albis o prazo regimental que lhe foi concedido para apresentar alegações de defesa e/ou efetuar o recolhimento do débito, motivo pelo qual se impõe o reconhecimento da revelia de que trata o art. 12, § 3º, da Lei 8.443/1992.
20. Deve-se observar que, nos processos do TCU, a revelia não implica a presunção de que sejam verdadeiras todas as imputações levantadas contra os responsáveis, diferentemente do que ocorre no processo civil, em que o não comparecimento do réu aos autos leva à presunção da verdade dos fatos narrados pelo autor. Dessa forma, a avaliação da responsabilidade do agente não pode prescindir da prova existente no processo ou para ela carreada.
21. Assim, independentemente da revelia, a avaliação da responsabilidade do agente nos processos desta Corte não prescinde dos elementos existentes nos autos ou para ele carreados, uma vez que são regidos pelo princípio da verdade material (Acórdão 163/2015-TCU-Segunda Câmara, Relator Ministro-Subst.  André Luís de Carvalho; 2.685/2015 - TCU - 2ª Câmara, Relator Ministro Raimundo Carreiro; 2.801/2015 - TCU - 1ª Câmara, Relator Ministro Walton Alencar Rodrigues; 4.340/2015 - TCU - 1ª Câmara, Relator Ministro-Subst. Weder de Oliveira, e 5.537/2015 - TCU - 1ª Câmara, Relator Ministro-Subst. Weder de Oliveira) . 
22. Entretanto, cabe destacar que, nas fases anteriores desta TCE, o responsável também não se manifestou quanto às irregularidades que lhes foram imputadas, mantendo-se omisso, conforme registrado no Relatório de Tomada de Contas Especial nº 309/2017-DIREC/COTCE/CGCAP/DIFIN-FNDE/MEC (peça 16) .
23. Adicionalmente, as irregularidades imputadas ao responsável estão claramente demonstradas nos autos, não sendo possível, nesta fase processual, o aproveitamento de qualquer análise de elementos em defesa do Sr. Aércio José de Noronha.
Da análise da pretensão punitiva
24. Vale ressaltar que a jurisprudência pacífica nesta Corte é no sentido da imprescritibilidade das ações de ressarcimento ao erário (Súmula-TCU 282) . Dessa forma, identificado dano ao erário, deve-se instaurar e julgar o processo de tomada de contas especial para responsabilizar seus agentes causadores, respeitando o direito ao contraditório e à ampla defesa, independentemente de quando ocorreram os atos impugnados.
25. Já a pretensão punitiva do TCU, conforme Acórdão 1441/2016-TCU-Plenário, que uniformizou a jurisprudência acerca dessa questão, subordina-se ao prazo geral de prescrição indicado no art. 205 do Código Civil, que é de 10 anos, contado da data de ocorrência da irregularidade sancionada, nos termos do art. 189 do Código Civil, sendo este prazo interrompido pelo ato que ordenar a citação, a audiência ou a oitiva do responsável. Conforme o mesmo Acórdão, a ocorrência desta espécie de prescrição será aferida, independentemente de alegação da parte, em cada processo no qual haja intenção de aplicação das sanções previstas na Lei 8.443/1992.
26. Considerando que o ato imputado foi a não comprovação regular da aplicação dos recursos transferidos ao Município por força do PDDE, no exercício de 2012, ante a omissão do dever de prestar contas, o início da contagem do prazo prescricional deverá coincidir com o final do prazo fixado para a apresentação da prestação de contas, que, no presente caso, ocorreu em 30/4/2013. Sendo assim, em razão de não ter transcorrido mais de 10 anos entre esta data e a data do ato que ordenou a citação (28/6/2018 - peça 25) , constata-se que não ocorreu a prescrição da pretensão punitiva.
27. Em se tratando de processo em que a parte interessada não se manifestou acerca das irregularidades imputadas, não há elementos para que se possa efetivamente aferir e reconhecer a ocorrência de boa-fé na conduta do responsável, podendo este Tribunal, desde logo, proferir o julgamento de mérito pela irregularidade das contas, conforme nos termos dos §§ 2º e 6º do art. 202 do Regimento Interno do TCU (Acórdão 2064/2011-TCU-Primeira Câmara, Relator Ministro Ubiratan Aguiar; Acórdão 6182/2011-TCU-Primeira Câmara, Relator Ministro-Substituto Weder de Oliveira; Acórdão 4072/2010-TCU-Primeira Câmara, Relator Ministro Valmir Campelo; Acórdão 1189/2009-TCU-Primeira Câmara, Relator Ministro-Substituto Marcos Bemquerer Costa; Acórdão 731/2008-TCU-Plenário, Relator Ministro Aroldo Cedraz) .
28. Dessa forma, o responsável deve ser considerado revel, nos termos do art. 12, §3º, da Lei 8.443/1992, devendo suas contas serem julgadas irregulares, condenando-o ao recolhimento do débito apurado e à multa prevista no art. 57 da Lei 8.443/1992.
CONCLUSÃO
29. A partir dos elementos constantes dos autos, foi possível verificar que o Sr. Aércio José de Noronha, Prefeito Municipal de Caetés/PE na gestão 2009-2012, era a pessoa responsável pela gestão e execução dos recursos federais recebidos à conta do PDDE, no exercício de 2012.
30. Por outro lado, o Sr. Aércio José de Noronha não tomou as medidas necessárias para a comprovação do regular uso dos valores públicos, por não disponibilizar as condições materiais mínimas e necessárias para que o seu sucessor pudesse apresentar a prestação de contas do PDDE/2012, tais como notas fiscais, recibos, processos de pagamento, extratos bancários da conta específica (recursos federais transferidos e contrapartida) e da aplicação financeira, processos licitatórios, contratos e termos de adjudicação e homologação, bem como documentos que comprovassem a execução do objeto, cujo prazo encerrou-se em 30/4/2013, sendo, portanto, o responsável pelo prejuízo apurado nesta Tomada de Contas Especial.
31. Observa-se que, não obstante a conduta do Sr. Aércio José de Noronha tenha concorrido decisivamente para a caracterização da omissão, porque não cumpriu com sua obrigação de disponibilizar as condições materiais mínimas e necessárias para que o seu sucessor pusesse apresentar a prestação de contas, fato é que o vencimento do prazo para essa prestação de contas recaiu no mandato seguinte (em 30/4/2013) , quando ele já não estava mais à frente da administração municipal, razão por que ele deve ser responsabilizado, haja vista o teor da audiência e da citação acima referidas, com fundamento no art. 16, inciso III, alíneas 'b' e 'c', da Lei 8.443/1992.
32. Diante da revelia do responsável e inexistindo nos autos elementos que permitam concluir pela ocorrência de boa-fé ou de outros excludentes de culpabilidade em sua conduta, propõe-se que suas contas sejam julgadas irregulares, e que o Sr. Aércio José de Noronha seja condenado ao recolhimento do débito apurado e à multa prevista no art. 57 da Lei 8.443/1992.
33. Por sua vez, no tocante aos valores elencados pelo órgão repassador para a composição do débito imputado ao responsável, observamos que as datas utilizadas foram as datas de emissão das ordens bancárias. Neste particular, a Resolução-TCU 71/2012 prescreve o seguinte, in verbis:
'Art. 9º A atualização monetária e os juros moratórios incidentes sobre o valor do débito devem ser calculados segundo o prescrito na legislação vigente, a partir:
I - da data do crédito na conta bancária específica, quando conhecida, ou da data do repasse dos recursos - no caso de omissão no dever de prestar contas ou de as contas apresentadas não comprovarem a regular aplicação dos recursos, exceto nas ocorrências previstas no inciso II deste artigo;
II - da data do pagamento - quando houver impugnação de despesas específicas e os recursos tiverem sido aplicados no mercado financeiro ou quando caracterizada responsabilidade de terceiro.
III - da data do evento, quando conhecida, ou da data de ciência do fato pela administração - nos demais casos.' (grifos acrescidos) 
34. No presente caso, as datas indicadas para cálculo do débito seriam aquelas relativas aos créditos em conta corrente. No entanto, nas etapas anteriores desta tomada de contas especial, foram contempladas apenas as datas das emissões das ordens bancárias, uma vez que, nos extratos apresentados à peça 5, não foram localizados todos os valores das aludidas ordens bancárias.
35. Dessa forma, deve-se propor, excepcionalmente, as datas das ordens bancárias como termo inicial para contagem de débito, acrescidas de 3 (três) dias úteis, uma vez ser esse o tempo necessário à compensação dessas ordens bancárias em conta corrente. Tal metodologia se adequa ao disposto no item I do art. 9º da Resolução/TCU 71/2012, uma vez que corresponde ao tempo de compensação das ordens bancárias, e também conta com precedente nesta Corte, quando foi prolatado o Acórdão 11869/2019-TCU-Primeira Câmara (Relator Ministro Benjamin Zymler) , ao acolher, em seu Relatório, a proposta da unidade técnica nesse mesmo sentido. Dessa forma, a tabela de débitos fica como mostrado a seguir: (...) "
4.	Com base na análise empreendida, a SecexTCE propõe ao Tribunal (peças 39 a 41) :
		4.1. considerar revel, para todos os efeitos, o Sr. Aércio José de Noronha, dando-se prosseguimento ao processo, com fundamento no art. 12, § 3º, da Lei 8.443/1992;
			4.2. julgar irregulares, nos termos arts. 1º, inciso I, 16, inciso III, alíneas b e c, 19 e 23, inciso III, da Lei 8.443/1992 c/c com os arts. 1º, inciso I, 209, I, 210 e 214, inciso III, do Regimento Interno/TCU, as contas do Sr. Aércio José de Noronha, condenando-o ao pagamento das quantias a seguir especificadas, atualizadas monetariamente e acrescidas dos juros de mora, calculados a partir das datas discriminadas até a efetiva quitação do débito, fixando-lhe o prazo de 15 (quinze) dias para que comprove, perante o Tribunal, o recolhimento das referidas quantias ao Fundo Nacional de Desenvolvimento da Educação - FNDE (nos termos do art. 214, inciso III, alínea a, do Regimento Interno/TCU) :
	Valor (R$) 
	Data

	15.676,80
	3/7/2012

	17.543,20
	3/7/2012

	60.749,00
	3/7/2012

	6.534,30
	3/7/2012

	6.312,60
	3/7/2012

	1.102,00
	20/8/2012

	4.435,60
	20/8/2012

	2.217,80
	21/8/2012

	2.204,00
	21/8/2012

	34.800,00
	24/10/2012

	13.000,00
	30/10/2012

	12.994,10
	6/11/2012

4.3. aplicar ao Sr. Aércio José de Noronha a multa prevista no art. 57 da Lei 8.443/1992; 
4.4. autorizar, desde logo, a cobrança judicial da dívida, nos termos do art. 28, inciso II, da Lei 8.443/1992, caso não atendida a notificação;
4.5. autorizar,  se requerido, com fundamento no art. 26 da Lei 8.443/1992, c/c o art. 217 do Regimento Interno/TCU, o parcelamento da dívida em até 36 (trinta e seis) parcelas;
4.6. enviar cópia do Acórdão a ser prolatado, bem como do Relatório e do Voto que o fundamentarem ao Chefe da Procuradoria-Geral da República em Pernambuco, nos termos do § 3º do art. 16 da Lei 8.443/1992 c/c o § 7º do art. 209 do Regimento Interno/TCU, para adoção das medidas cabíveis, informando-lhe que o inteiro teor da deliberação pode ser consultado no endereço www.tcu.gov.br/acordaos;
4.7. encaminhar cópia do Acórdão que vier a ser proferido ao Fundo Nacional de Desenvolvimento da Educação - FNDE, e ao responsável, para ciência, informando que a Deliberação que vier a ser adotada, acompanhada do Relatório e do Voto que a fundamentarem, estará disponível para a consulta no endereço www.tcu.gov.br/acordaos, além de esclarecer que, caso requerido, o TCU poderá fornecer sem custos as correspondentes cópias, de forma impressa.
5.	O Ministério Público junto ao TCU, representado pelo Procurador Marinus Eduardo De Vires Marsico, manifestou-se de acordo com a proposta feita pela unidade instrutiva (peça 42) .
	É o Relatório.

não há.

Procurador Marinus Eduardo De Vires Marsico.

TOMADA DE CONTAS ESPECIAL. RECURSOS PÚBLICOS DO PROGRAMA DINHEIRO DIRETO NA ESCOLA - PLANO DE DESENVOLVIMENTO DA ESCOLA - PDDE/PDE. OMISSÃO NO DEVER DE PRESTAR CONTAS. NÃO COMPROVAÇÃO DAS DESPESAS INCORRIDAS COM OS RECURSOS PÚBLICOS DO ALUDIDO PROGRAMA FEDERAL. CITAÇÃO. REVELIA. ÔNUS DO GESTOR PÚBLICO DE DEMONSTRAR A REGULARIDADE DA APLICAÇÃO DOS RECURSOS PÚBLICOS. CONTAS IRREGULARES, COM DÉBITO E MULTA PROPORCIONAL AO DANO. O ônus de comprovar a regular aplicação da integralidade dos recursos públicos compete ao responsável, por meio da devida prestação de contas, com documentação consistente a demonstrar cabalmente os gastos efetuados na execução das ações do programa federal indicado.

TOMADA DE CONTAS ESPECIAL (TCE)

Secretaria de Controle Externo de Tomada de Contas Especial - SecexTCE.

Trago à apreciação deste Colegiado Tomada de Contas Especial instaurada pelo Fundo Nacional de Desenvolvimento da Educação - FNDE, em nome do Sr. Aércio José de Noronha, Prefeito do Município de Caetés/PE, no período de 2009-2012, em razão da omissão no dever de prestar contas dos recursos repassados ao mencionado município no âmbito do Programa Dinheiro Direto na Escola - Plano de Desenvolvimento da Escola - PDDE/PDE, no exercício de 2012. 
2.	A SecexTCE promoveu a citação do responsável a fim de que recolhesse, com os acréscimos legais, o valor original do débito apurado em R$ 177.569,40, correspondente ao PDDE-PDE/2012, e/ou apresentasse alegações de defesa sobre a não comprovação da boa e regular aplicação dos recursos federais, em decorrência da omissão no dever de prestar contas de tais valores para a execução das ações do aludido programa. 
3.	 A unidade técnica também promoveu a audiência do ex-gestor para que oferecesse razões de justificativa sobre a omissão no dever de prestar contas dos recursos federais transferidos ao Município de Caetés/PE à conta PDDE/PDE/2012, cujo prazo encerrou-se em 30/4/2013. 
4.	Apesar de devidamente notificado da citação e da audiência, o gestor não encaminhou sua defesa ao TCU nem recolheu o valor do débito, situação que caracteriza a sua revelia e autoriza o prosseguimento do feito, a teor da disposição do art. 12, § 3º, da Lei 8.443/1992.
5.	No mérito, os pareceres da unidade instrutiva e do Ministério Público/TCU são pela irregularidade das contas do Sr. Aércio José de Noronha, com a condenação ao pagamento do débito calculado e com a aplicação da multa proporcional ao dano, com base nos arts. 16, inciso III, alíneas b e c, e 57 da Lei 8.443/1992.
6.	De acordo com o art. 4º da Resolução/CD/FNDE 7/2012, os recursos do PDDE destinam-se à cobertura de despesas de custeio, manutenção e pequenos investimentos que concorram para a garantia do funcionamento e melhoria da infraestrutura física e pedagógica dos estabelecimentos de ensino beneficiários, devendo ser empregados:
	i) na aquisição de material permanente;
	ii) na realização de pequenos reparos voltados à manutenção, conservação e melhoria do prédio da unidade escolar;
	iii) na aquisição de material de consumo;
	iv) na avaliação de aprendizagem;
	v) na implementação de projeto pedagógico; e
	vi) no desenvolvimento de atividades educacionais.
7.	De acordo com a Relação de unidades executoras (peça 2) , foram destinados recursos do PDDE/PDE/2012 a mais de quarenta unidades escolares do Município de Caetés/PE, totalizando R$ 177.569,40. 
8.	 Apesar de tais dados, não se pode afirmar que os recursos do PDDE/PDE/2012 foram devidamente aplicados no objeto programado, de tal forma a assegurar a melhoria física e pedagógica dos estabelecimentos de ensino beneficiários, sobretudo pela falta da prestação de contas do mencionado programa com a documentação idônea capaz de comprovar as despesas porventura realizadas. 
9.	O FNDE registrou, no Relatório de Tomada de Contas Especial (peça 16, p. 3 e 5) , que o Sr. Aércio José de Noronha, mesmo após ter sido notificado, não apresentou a devida prestação de contas dos recursos do PDDE/PDE/2012, movimentados em sua gestão. 
10.	Ressaltou ainda o FNDE que a corresponsabilidade na prestação de contas somente se aplica quando o prazo para a sua apresentação vencer no mandato do prefeito sucessor, desde que não adotadas as medidas pertinentes para resguardar ao erário (peça 16, p. 3, item 8) .
11.	No caso do PDDE/PDE/2012, o prazo para a entrega da prestação de contas encerrou-se em 30/4/2013 (peça 16, p. 1) , portanto, na gestão de seu sucessor, Sr. Armando Duarte de Almeida (gestão de 2013 -2016) . Ocorre que o Sr. Armando Duarte de Almeida apresentou Representação junto ao Ministério Público Federal contra o ex-Prefeito Sr. Aércio José de Noronha para salvaguardar o erário, isentando-se, assim, de qualquer responsabilidade pela omissão no dever de prestar contas de recursos do PDDE/PDE/2012, os quais foram integralmente administrados pelo Sr. Aércio José de Noronha.
12.	Assim, fica caracterizada a responsabilidade exclusiva do Sr. Aércio José de Noronha pela gestão dos recursos do PDDE/PDE/2012 e também pela correspondente prestação de contas, porquanto ao inviabilizar a prestação de contas pelo seu sucessor, deixando de entregar-lhe a documentação necessária do PDDE/PDE, atraiu para si toda a responsabilidade da formalização da prestação de contas e respectiva entrega ao FNDE, configurando, assim, a omissão no dever de prestar contas de que trata o art. 16, inciso III, alínea a, da Lei 8.443/1992.  
13.	Considerando que, na condição de gestor público, o responsável tem o ônus de demonstrar a boa e regular aplicação dos recursos federais recebidos, a teor das disposições dos arts. 70, parágrafo único, da Constituição Federal, 93 do Decreto-lei 200/1967 e 66 do Decreto 93.872/1986, entendo que, diante da revelia do responsável e da falta da prestação de contas com a documentação comprobatória das despesas, as contas do Sr. Aércio José de Noronha devem ser julgadas irregulares, condenando-o ao pagamento do débito apurado nos autos, nos termos do art. 16, inciso III, alíneas a e c, da Lei 8.443/1992, fundamento que melhor se amolda ao caso concreto.  
14.	Por fim, a gravidade da irregularidade constatada e a reprovabilidade da conduta do responsável, omisso no dever de prestar contas, ensejam a aplicação ao ex-gestor da multa prevista no art. 57 da Lei 8.443/1992, haja vista que, conforme anotado pela unidade técnica, no presente caso não ocorreu a incidência da prescrição da pretensão punitiva do TCU.  
	Ante o exposto, manifesto-me por que seja adotada a deliberação que ora submeto a este Colegiado.
T.C.U., Sala das Sessões, em 24 de novembro de 2020.
MARCOS BEMQUERER COSTA
Relator